【裁判字號】    90,易,628
【裁判日期】    900828
【裁判案由】    違反水利法
【裁判全文】
台灣彰化地方法院刑事判決                            九十年度易字第六二八號
    公  訴  人  臺灣彰化地方法院檢察署檢察官
    被      告  丙○○
    選任辯護人  張奕群律師
右列被告因違反水利法案件，經檢察官提起公訴（八十九年度偵字第二五六九號、九
十年度偵字第一四七六號），本院判決如左：
    主  文
丙○○違反主管機關為保護水道，禁止在行水區內堆置砂石之規定，因而損害他人權
益，處有期徒刑肆月，如易科罰金，以佰元折算壹日。
    事  實
一、丙○○係設於彰化縣鹿港鎮○○路九號之群富碎石場股份有限公司（下稱群富公
    司）之負責人，其明知未經主管機關許可，不得在行水區內堆置砂石，竟從民國
    （下同）八十一年六月間起，在彰化縣溪州鄉濁水溪潮洋厝段四、四之一、四之
    三、四之五、四十三之三、四十四地號行水區高灘地帶，持續反覆堆置砂石，並
    設置砂石碎解洗選之機械之設施，共計佔用一‧四七公項，如遇河水暴漲或颱風
    來襲，將對於附近居民生命財產構成危險，而違反主管機關為保護水道，應禁止
    在行水區內堆置砂石之規定，致損害管理人經濟部水利處第四河川局（下稱第四
    河川局）對於公有河川地之正常使用權益。嗣分別於八十八年十二月一日中午十
    二時三分許及八十九年十月二日下午四時三十分許，經濟部水利處第四河川局會
    同彰化縣警察局至上開現場會勘，而循線查獲。
二、案經經濟部水利處第四河川局移由彰化縣警察局移送台灣彰化地方法院檢察署檢
    察官偵查起訴。
    理  由
一、訊據被告丙○○固坦承有於右揭時、地，未經主管機關許可而堆置砂石之行為，
    惟矢口否認有何右揭犯行，被告及其選任辯護人均辯稱：水利法第九十二條之一
    第一項中段所指違反第七十八條第一項在行水區內堆置砂石之規定因而損害「他
    人」權益者，該「他人」應指主管機關以外之自然人及私法人，如單純違反在主
    管機關公告之行水區內堆置砂石之規定而無損及他人權益，僅構成同法條第一項
    前段之行政罰而已云云。惟查，右揭事實，迭據證人即第四河川局人職員甲○○
    、乙○○在偵審中供證無訛，復有第四河川局八十八日年七月十七日（八八）水
    利四管字第四四三八號函、現場取締會勘記錄表、位置測繪圖及現場照片等附卷
  可資佐證。又水利法第九十二條之一第一項中段所指違反第七十八條第一項在行
    水區內堆置砂石之規定因而損害「他人」權益者，從文義解釋上而言，因水利法
    用語與刑法之用語相同（例如刑法第三百二十條第一項之竊盜罪，其行為之客體
    ，即為他人之動產，而此所謂「他人」係包括自然人、法人或國家機關），又無
    其他限縮之明示，解釋上並無將「管理機關」排除在外之理；另從為基於維護河
    防安全及保護附近居民生命財產安全之立法理由觀之，若將水利法第九十二條之
    一第一項中段用語該「他人」，將文義範圍限縮，而把「主管機關」或「國家」
    排除在外，此不僅有違上開立法意旨，且該條文亦將無適用之餘地。或謂行為人
    若有前揭未經主管機關許可或違反主管機關所發有關水利之命令之行為，亦均必
    侵害主管機關管理之權益，若將水利法第九十二條之一第一項中段所謂「他人」
    包含「主管機關」在內，則水利法第九十二條之一第一項前段之行政罰與同條項
    中段之刑罰將無從區別適用云云。此或有誤解，蓋行水區內之土地所有權並非皆
    屬國家所有，間或有屬於私人所有者，若私有土地於行水區內受水利法之限制者
    ，所有權人亦不得自由使用其土地，所有權人若有違反水利法第七十八條第一項
    各款之規定，因其行為並無「損害他人權益」，主管機關當可依水利法第九十二
    條之一第一項前段規定，科處行政罰（參照行政法院七十六年度第一六九一號判
    決意旨）。綜上，被告及其選任辯護人上開所辯，似不可採。本案事證已臻明確
    ，被告犯行至堪認定，應依法論科。
二、按主管機關為保護河道，應禁止在行水區內堆置砂石，水利法第七十八條第一項
    第三款定有明文。被告違反上開禁止規定在前揭處所堆置砂石，並因而損害第四
    河川局對於公有河川地之正常使用權益，核其所為，係犯水利法第九十二條之一
    第一項中段之罪。爰審酌被告為一己之私利而罔顧公眾之安全，暨其品行、智識
    程度、犯罪之動機，所生危害及犯罪後之態度等一切情狀，量處如主文所示之刑
    ，並諭知易科罰金之折算標準，以示懲儆。
據上論斷，應依刑事訴訟法第二百九十九條第一項前段，水利法第九十二條之一第一
項中段，刑法第十一條前段、第四十一條第一項，罰金罰鍰提高標準條例第二條，判
決如主文。
本案經檢察官陳信宏到庭執行職務。
中      華      民      國    九  十    年      八      月    二十八    日
             臺灣彰化地方法院刑事第二庭
                                       法      官  康  弼  周
右正本證明與原本無異。
如不服本判決，應於判決送達後十日內向本院提出上訴狀( 須附繕本 )。
                                       法院書記官  莊  金  屏
中      華      民      國    九  十    年      九      月      四      日
水利法第九十二條之一
違反第七十八條第一項各款情形之一者，除通知限期回復原狀、清除或廢止違禁設施
外，處六千元以上三萬元以下罰鍰；因而損害他人權益者，處三年以下有期徒刑、拘
役或科或併科四千元以上兩萬元以下罰金；致生公共危險者，處五年以下有期徒刑，
得併科六千元以上三萬元以下罰金。
前項行為人，未在限期內回復原狀、清除或廢止違禁設施者，得按日處罰鍰致回復原
狀、清除或廢止違禁設施完竣之日止；其情節重大者，得沒入其違禁設施及機具。


司法院資訊處製作；財團法人民間司法改革基金會備份。
